---
title: "PEC4"
author: "Diego Tomas"
date: "2025-06-03"
output: html_document
---

```{r setup, include=FALSE}
knitr::opts_chunk$set(echo = TRUE)
```

##PEC 4 - SOFTWARE PARA EL ANÁLISIS DE DATOS

**Diego Miguel Tomas Garcia**
**Eliseo Pampín Bello**
**Aula 2**

##Sección 1. (1 punto) 

**Contexto y objetivo del estudio. Datos. En base a los intereses profesionales o preferencias del grupo, debéis buscar un conjunto de datos relacionados con la Bioestadística y Bioinformática. Para ello, podéis utilizar algunos recursos conocidos como http://www.bioinformatics.org/sms2/index.html o https://hbiostat.org/data/ . También podéis utilizar otros recursos propios que conozcáis o que sean de vuestro interés, y siempre teniendo en cuenta que sean datos públicos que podéis utilizar. Especificad el origen del conjunto de datos y justificad la elección de los mismos así como el ámbito al que se refieren. Por ejemplo, ¿qué respuestas deseáis responder en este estudio? ¿Cuál es el objetivo? Por otra parte, cread el entorno en R para trabajar y especifi cad el tipo de archivo del conjunto de datos que habéis importado. Explicad, en su caso, si existe algún tipo de política de privacidad sobre estos datos.**


El conjunto de datos seleccionado para esta actividad proviene del repositorio público del Dr. Frank Harrell, un referente en Bioestadística clínica. El dataset, titulado "gbsg", puede ser accedido en la siguiente dirección:

https://hbiostat.org/data/repo/cgbsg/gbsg.csv

Este conjunto de datos fue recopilado por el German Breast Cancer Study Group (GBSG) y contiene información clínica y de seguimiento de pacientes diagnosticadas con cáncer de mama. Se trata de un estudio de supervivencia con múltiples variables clínicas y de tratamiento, en el que se evalua el tiempo de supervivencia sin que reaparezca el cancer de mama tras un tratamiento.
Estas variables son tanto numéricas como categóricas por lo que permiten un amplio rango de análisis. Así mismo los datos son anónimos. Forma parte de los recursos didácticos del sitio hbiostat.org y su uso está permitido para fines educativos y de investigación.
Todo esto lo convierte en una fuente adecuada para realizar un análisis bio estadístico y aplicar técnicas de aprendizaje automático.

El objetivo de este caso practico sera evaluar la influencia de las variables contenidas en el data set en la reaparición de cancer de los pacientes y poder evaluar el riesgo de un paciente en función de sus datos.


```{r}

#Cargamos el dataset desde el repositorio
gbsg <- read.table("https://hbiostat.org/data/repo/gbsg_ba_ca.dat", header = TRUE)

# Ver los primeros registros
head(gbsg)
str(gbsg)
summary(gbsg)
help(gbsg)
```



##Sección 2. (2 puntos) Prospección y preparación de los datos  
 
**2.1. (1 punto) Utilizando R y basándoos en conceptos trabajados en el LAB1, mostrad y explicad qué tipo de archivo habéis importado y las variables que forman parte del conjunto de datos: **

**● Descripción del conjunto de datos. **

**● Tipo de datos.** 

**● Tamaño del conjunto de datos. **

**● Detección de valores nulos. **

**● Valoración del conjunto de datos en función de los puntos anteriores (¿es necesario realizar alguna transformación de datos? ¿hay datos inconsistentes? …)**

**● Debéis incluir capturas de pantalla y las instrucciones en R que habéis utilizado para resolver las cuestiones anteriores. **



```{r}

#Cargamos el dataset desde el repositorio
gbsg <- read.table("https://hbiostat.org/data/repo/gbsg_ba_ca.dat", header = TRUE)

#Vemos la estructura del data set
str(gbsg)
```

NOTA: La descripción de las variables en el sitio hbiostat.org se corresponde realmente al data set GBSG2 (incluido en el paquete TH.data) que es una versión pulida del data set original. Como parte del este ejercicio implica comprobar los datos y hacer las modificaciones necesarias para facilitar su análisis hemos decidido emplear el archivo original para hacer el proceso mas completo.

El dataset contiene 686 observaciones en 18 variables (en comparación a las 12 del set simplificado) que describen a continuación:

Variable    Tipo	        Descripción
id          Numérica      Numero de identificación del pacientes
age	        Numérica    	Edad de la paciente (en años)
meno      	texto      	  Estado menopáusico (Menopáusica / Premenopáusica)
size	      Numérica	    Tamaño del tumor (en mm)
grade	      Numérica	    Grado del tumor (1= bien diferenciado a 3= mal diferenciado)
gradd1      Numérica      Variable para grado = 1
gradd2      Numérica      Variable para grado = 2
nodes	      Numérica	    Número de ganglios positivos
enomdes     Numerica      Número de ganglios examinados
pgr   	    Numérica	    Receptor de progesterona en el tumor (fmol/mg))
est   	    Numérica	    Receptor de estrógeno en el tumor (fmol/mg))
hormon	    texto	        Tratamiento hormonal (si se ha tratado con tamoxifen o no)
rectime	    Numérica	    Tiempo hasta evento o censura (en días)
event	      Numérica	    Evento observado (1 = recurrencia, 0 = censura)
Las variables _st, _d, _t y _t0 son variables empleadas en otros software de analisis y por tanto no nos serian de utilidad.

Recurrencia indica que se observo una reaparición del cancer tras el tiempo indicado, 

Nota:censura se refiere a que no hay información sobre si el paciente llego a recaer, por razones como que continua en el estudia  y sigue sano pero tambien porque no se terminó el estudio, se retiró el paciente o falleció por causas no relacionadas con este. Estos datos aunque introducen incertidumbre, no deben descartarse ya que aportan información sobre la no recurrencia del tumor al menos hasta el ultimo registro (que es lo que se muestra en estos casos).





Algunas variables como "meno" y "hormon" están almacenadas como texto pero deben convertirse a factores para poder utilizadas con mas comodidad.


```{r}
#Creamos un nuevo dataframe para almacenar los cambios y asi tener los datos originales disponibles si los neceitaramos
gbsg_mod <- gbsg

#Convetirmos meno a factores
gbsg_mod$meno <- as.factor(gbsg_mod$meno)
#Por comodidad (ya que uno ademas esta en minusculas) renombramos los niveles
gbsg_mod$meno <- factor(gbsg_mod$meno,
                    levels = c("premenopausal", "Postmenopausal"),
                    labels = c("Pre", "Post"))


#Convetirmos hornon a factores
gbsg_mod$hormon <- as.factor(gbsg_mod$hormon)
#Igualmente renombramos los factores sobre tratamiento hormonal a Si/No
gbsg_mod$hormon <- factor(gbsg_mod$hormon,
                    levels = c("no tamoxifen", "had tamoxifen"),
                    labels = c("No", "Si"))

```


Como hemos dicho antes, las variables _st, _d, _t y _t0 son variables empleadas en otros software de análisis y no nos seran de utilidad, por lo que las eliminamos de gbsg_mod


```{r}
#Eliminamos las 4 ultimas columnas del dataset (de la 15 a la 18)
gbsg_mod <- gbsg_mod[, -(15:18)]
```




Igualmente otras variables numericas deben ser refinadas:

La variable Grade ya incluye la información de gradd1 y gradd2 que son simplemente contadores para esos niveles en concreto por lo que podemos eliminarlas tambien

```{r}
#Eliminamos las columnas gradd1 y gradd2 usando sus posiciones 6 y 7
gbsg_mod <- gbsg_mod[, -(6:7)]
```

La variables grade aunque esta almacenada como un numero deberia ser un factor ya que se refiere a estadios o formas de clasificar un tumor por lo que la covertimos a factores, esta vez manteniendo su nomenclatura

```{r}
gbsg_mod$grade <- as.factor(gbsg_mod$grade)
```

La variable censrec esta almacenada como numeros pero estos representan 2 situaciones (1 = recurrencia, 0 = censura) por lo que la convertirmos a factores y renombramos sus niveles a recurrencia y censura.


```{r}
gbsg_mod$censrec <- as.factor(gbsg_mod$censrec)

gbsg_mod$censrec <- factor(gbsg_mod$censrec,
                    levels = c(0, 1),
                    labels = c("censura", "recurrencia"))
```


Volvemos a ver la estructura del data frame para confirmar que las transformaciones se han hecho correctamente
```{r}
str(gbsg_mod)

```

No habiamos comprobado si el data set tenia datos nulos, lo hacemos ahora para asegurarnos que las trasnformaciones no han creado datos nulos por error

```{r}
sum(is.na(gbsg))
```
No hay datos nulos en el data set


Queda por confirmar si alguna de las variables presenta datos anómalos o fuera de escala, podemos obtener valores numericos usando la funcion summary y una representación visual con graficos como el box plot

```{r}
summary(gbsg_mod)
```



```{r}
num_vars <- sapply(gbsg_mod, is.numeric)
datos_num <- gbsg_mod[, num_vars]

boxplot(datos_num, main = "Boxplot variables numéricas", las=2)

```
NOTA: COMO LA ESCALA HACE DIFICIL VER ALGUNA; LAS GRAFICO POR SEPARADO, VER QUE DEJAMOS EN EL PDF FINAL.

```{r}
num_vars <- names(gbsg_mod)[sapply(gbsg_mod, is.numeric)]

for (var in num_vars) {
  boxplot(gbsg_mod[[var]], main = paste("Boxplot de", var))
  # Puedes añadir Sys.sleep(1) para pausar entre gráficos si quieres
}
```
Varias variables presentan distribuciones asimetricas pero en estos casos es porque hay un gran número de valores cercanos a cero y no son posibles valores negativos. Igualmente hay variables con valores puntuales algo extremos como prg, er o incluso size pero nada que haga pensar que esos valores podrían ser erróneos.


**2.2. (1 punto) Realizad un mínimo de cuatro preguntas objetivo que den una idea de la información contenida en el conjunto de datos escogido, es decir, debéis obtener información del conjunto de datos a partir de determinados criterios, según variables, o rangos de valores, etc. **
 

PREGUNTA 1: ¿Cuál es la distribución de pacientes según su estado menopáusico (meno)?
Esta es una pregunta de ejemplo para poder ver la estructura de datos en función de una varaible categorica. Una forma sencilla de hacerlo seria hacer una tabla de proporciones y si se quiere una representacion visual, un grafico de barras.

```{r}
# Distribución del estado menopáusico
table(gbsg_mod$meno)
prop.table(table(gbsg_mod$meno))  # proporciones

barplot(table(gbsg_mod$meno),
        col = c("orange", "purple"),
        main = "Distribución del estado menopáusico",
        ylab = "Número de pacientes",
        ylim = c(0, 400))

```
Se puede ver que hay un mayor porcentaje de pacientes ppst menopausicas pero no hay una diferencia excesiva entre ambos grupos


PREGUNTA 2: ¿Que variables siguen una distribución normal?
Esto puede ser muy interesante si quieremos hacer analisis posteriores de los datos ya que puede condicionar que pruebas deberiamos realizar. Esto solo podriamos realizarlo sobre variables númericas por lo que las seleccionamos:

```{r}
# Seleccionar solo columnas numéricas
vari_num <- gbsg_mod[sapply(gbsg_mod, is.numeric)]
names(datos_num)
```

```{r}
# Aplicar prueba de Shapiro-Wilk a cada variable numérica
normalidad_gbsg <- sapply(vari_num, function(x) shapiro.test(x)$p.value)

# Mostrar resultados ordenados
sort(normalidad_gbsg)
```

En este caso tenemos p valores muy bajos para todas las variables numérica, lo que en el caso del test de shapiro indica que esa variable (todas en nuestro caso) no sigue una dsitribucion normal. Lo que puede limitar el tipo de analisis que podamos realizar en el futuro con estos dato.


PREGUNTA 3 ¿Que proporcion de recurrencia se observa segun el grado del tumor?
Con esta pregunta podemos practicar la seleccion de subsets de datos en funcion de los valores de otra variable y sus represnetaciones

```{r}
prop_recurrencia <- aggregate(censrec ~ grade, data = gbsg_mod, 
                             FUN = function(x) mean(x == "recurrencia"))

colnames(prop_recurrencia)[2] <- "proporcion_recurrencia"
print(prop_recurrencia)
```

Es un datos interesante, ya que a falta de hacer pruebas concretas parece que grados altos del tumos tienen mayor propbabilidad de causar recurrencia en los paciente.


PREGUNTA 4 ¿Como se distribuye la edad de los pacientes en funcion si se ha observado recurrencia o no de sus tumores?

Podemos representar estos datos visualmente segun un histograma para cada posibilidad (recurrencia o censura)

```{r}
library(ggplot2)

ggplot(gbsg_mod, aes(x = age)) +
  geom_histogram(binwidth = 5, fill = "skyblue", color = "black") +
  facet_wrap(~ censrec) +
  labs(title = "Distribución de la edad según edad",
       x = "Edad",
       y = "Frecuencia") +
  theme_minimal()
```
Aunque no se observan grandes diferencias en las distribucion de edades de ambos grupos, si parece que hay una cierta tendencia a edades mas altas en el grupo de que sufrio recurrencia de sus tumores. Pruebas matemáticas serian recomendables para confirmar este posible efecto.

 
##Sección 3. (2,5 puntos) Análisis exploratorio de los datos 
  
**3.1. (1 punto) Realizad un análisis descriptivo de los datos. En base a los conceptos trabajados en el LAB2, este estudio debe incluir un resumen paramétrico de los datos y diversas representaciones gráficas de estos datos basados en determinados criterios según los tipos de variables y objetivo del estudio.**


Parte de estos datos ya se encuentran en el apartado 2.1 y se usaron para confirmar la estructura del data set y descartar que contuviera datos anomalos. En particular los obtenidos con la funcion summary()
Se observaron distribuciones algo asimetricas, ya que las variables del dataset solo toman valores positivos y en muchas de ellas hay una gran proporion de datos iguales a cero. Pero no se observaron distribuciones muy extremas y datos que obviamente este fuera de escala.

Para ver todo esto de forma mas intuitiva podemos representar gráficamente cada tipo de varible:

-Númericas mediante histogramas
-Categóricas mediante tablas de frecuencias y diagramas de barras


```{r}
# Histogramas para variables numéricas
library(ggplot2)

numeric_vars <- names(gbsg_mod)[sapply(gbsg_mod, is.numeric)]
for (var in numeric_vars) {
  print(
    ggplot(gbsg, aes_string(x = var)) +
      geom_histogram(bins = 30, fill = "steelblue", color = "black") +
      labs(title = paste("Histograma de", var), x = var, y = "Frecuencia") +
      theme_minimal()
  )
}

```
En los histogramas se puede ver el caso llamativo de la variable age, que presenta 2 picos claro. Uno sobre los 50 años y otro sobre los 60. A falta de conocimiento mas profundo sobre este tipo de tumores, el primer pico sobre los 50 años deberse a la edad a la que suele producirse la menopausia como media ya que el estudio parece estudiar los cambios hormonales con el cancer de pecho. El segundo pico sobre los 60 puede deberse a otros factores como una mayor tendencia a realizar pruebas medicas en personas de edad avanzada. Pero como hemos dicho, son conjeturas que deberian ser puestas a prueba.


De las variables categoricas podemos hacer tablas que resuman las frecuencias de cada factor y representarlas mediantes diagramas de barras para poder observar este dato mas intuitivamente: 

```{r}
# Tablas de frecuencia para factores
categorical_vars <- names(gbsg_mod)[sapply(gbsg_mod, is.factor)]
for (var in categorical_vars) {
  print(table(gbsg_mod[[var]]))
}

```

```{r}
library(ggplot2)

categorical_vars <- names(gbsg_mod)[sapply(gbsg_mod, is.factor)]

for (var in categorical_vars) {
  print(
    ggplot(gbsg_mod, aes_string(x = var)) +
      geom_bar(fill = "steelblue", color = "black") +
      labs(title = paste("Diagrama de barras de", var), x = var, y = "Frecuencia") +
      theme_minimal()
  )
}
```
Excepto para el grado 2 de tumores que muestra una proporción mucho mayor que el resto. Los niveles de las distintas variables categóricas no parecen mostrar diferencias llamativas en sus frecuencias.

**3.2. (1,5 puntos) Realizad los siguientes ejercicios:**

**a) En base a los conceptos trabajados en el LAB3, definid una función en R que realice algún tipo de cálculo que sea de interés en el contexto del conjunto de datos.**


Una función interesante seria la que nos proporcionara el porcentaje de recurrencia del tumor el funcion de cualquier otra variable que le indiquemos.


```{r}
proporcion_recurrencia <- function(variable) {
  prop_table <- prop.table(table(gbsg_mod[[variable]], gbsg$censrec), 1)
  return(round(prop_table, 3))
}

# Uso: Proporción de recurrencia según grado tumoral
proporcion_recurrencia("grade")

```
Esta función es practica para relacionar la recurrencia (censrec) con otras variables categoricas como estado menopausico o grado del tumor.
Si queremos usarla en variables numericas que tomen un rango muy amplio de valores estas se puede agrupar en intervalos para que sea mas practico. A continuacion muestro una versión de la funcion que hace eso:

```{r}
proporcion_recurrencia_numerica <- function(variable, n_bins = 5) {
  # Crear intervalos usando cut (pueden ser cuantiles también)
  gbsg_mod$grupo <- cut(gbsg_mod[[variable]], breaks = n_bins, include.lowest = TRUE)
  
  # Calcular proporciones por grupo
  prop_table <- prop.table(table(gbsg_mod$grupo, gbsg_mod$censrec), 1)
  
  return(round(prop_table, 3))
}

#Por defecto divide la variable en 5 intervalos pero pueden especificarse los que se quieran
proporcion_recurrencia_numerica("age")
proporcion_recurrencia_numerica("age",10)
```


**b) En base a los conceptos trabajados en el LAB4, realizad tres ejercicios que respondan a cuestiones de probabilidad. En este caso, si el conjunto de datos no propicia estas cuestiones, podéis generar una o varias distribuciones basándonos en unos parámetros determinados definidos por vosotros y afines al contexto del estudio.** 

El LAB 4 se centra el probabilidad y simulacion en R por lo que elegimos 3 ejercicios de esta temática.

**PREGUNTA 1**. Ejemplos sobre probabilidad condicionad

¿Que probabilidad tiene una paciente de tener recurrencia, si ha tenido tiene más de 3 ganglios positivos?

$P(\text{recurrencia} \mid \text{pnodes} > 3) = \frac{P(\text{recurrencia} \cap \text{pnodes} > 3)}{P(\text{pnodes} > 3)}$

```{r}
# Evento A: recurrencia
# Evento B: pnodes > 3

tabla <- table(gbsg_mod$censrec, gbsg$nodes > 3)
prob_recurrencia_dado_pnodes_mayor3 <- prop.table(tabla, 2)["recurrencia", "TRUE"]
print(prob_recurrencia_dado_pnodes_mayor3)
```
Obtenemos un 58,06 % de probabilidad de recurrencia si se han tenido afectados mas de 3 ganglios


**PREGUNTA 2**.Simulacion sobre el tiempo hasta recurrencia.
Para esta simulacion vamos a asumir un modelo exponencia ya que suele representar bien tiempos entre eventos y suele ser el standard para modelos basicos de supervivencia en estos casos.
Ademas por los paramentros de la distribución solo deberemos estimar uno de ellos (la media) por lo que simplifica el ejercicio.

```{r}
# Suponemos que "time" es el tiempo hasta evento (en meses)
tiempos_recurrencia <- gbsg_mod$rectime[gbsg_mod$censrec == "recurrencia"]
media_recurrencia <- mean(tiempos_recurrencia)

# Simular 1000 tiempos hasta recurrencia con media estimada
set.seed(999)
sim_tiempos <- rexp(1000, rate = 1 / media_recurrencia)

hist(sim_tiempos, main = "Simulación de tiempo hasta recurrencia", xlab = "Dias hasta recurrencia")
```
Segun esta simulacion se la mayorias de las recurrencias serian tempranas. Cosa que no observamos tan claramente en los datos reales segun el histograma de rectime en el apartado 3.1 por lo que seria recomendable buscar una distribucion alternativa para tener simulaciones mas fiables.


**PREGUNTA 3**.Simular tamaño de tumores bajo una distribución normal
Suponemos que el tamaño del tumor sigue una distribución normal con media y desviación estándar estimadas a partir de los. Simularemos 1000 tumores y estimaremos la probabilidad de que midan más de 30 mm.

```{r}
mu <- mean(gbsg_mod$size, na.rm = TRUE)
sigma <- sd(gbsg_mod$size, na.rm = TRUE)

set.seed(999)
tumores_sim <- rnorm(1000, mean = mu, sd = sigma)

# Probabilidad de que supere 30 mm
mean(tumores_sim > 30)
```
Segun esta simulación obtenemos una probabilidad de 47.1 % de que teniendo un tumos este mida mas de 30 mm.

Confirmemos cual es la proporcion en los datos reales:

```{r}
mean(gbsg_mod$size > 30, na.rm = TRUE)

```
La proporcion real es inferior a la estimada por lo que de nuevo seria recomendable revisar el modelos que hemos asumido para hacer la simulacion.



 
##Sección 4.(2,5 puntos) Modelos de aprendizaje automático
**En base a los conceptos trabajados en el LAB5 y a partir del conjunto de datos de esta práctica, y de los objetivos del estudio que está realizando, evaluad qué tipo de modelos conviene realizar: modelos de aprendizaje supervisado o no supervisado. Justificad su elección en base a qué condiciones se cumplen, qué respuestas desea obtener, etc… Mostrad el detalle del estudio realizado así como las representaciones gráfi cas correspondientes (p.e. clusters,...).**




##Sección 5.(1,5 puntos) Visualización 
**Utilizando la herramienta Shiny y en base a los conceptos trabajados en el LAB6, realizad una propuesta de visualización de datos del conjunto de datos trabajado, en base a unos determinados criterios a vuestra elección.**


 
##Sección 6.(0,5 puntos) Conclusiones 
**En base a todo el estudio realizado en esta práctica, haga una valoración fi nal. Para ello, puede basarse en las siguientes preguntas: "¿disponemos de conclusiones finales?", "¿sería necesario hacer un análisis más avanzado?", "¿faltan datos para obtener otro tipo de información como...?", “¿se puede utilizar alguna de las conclusiones para tomar algún tipo de decisiones?”. … En otro orden de cuestiones, valorad también el trabajo en grupo y la calidad del informe de análisis de datos generado.**
